【裁判字號】    94,重訴,126
【裁判日期】    950629
【裁判案由】    損害賠償
【裁判全文】
臺灣彰化地方法院民事判決  94年度重訴字第126號
原      告    中央存款保險股份有限公司
法定代理人    戊○○
訴訟代理人    吳紹貴律師
複  代理人    王銘助律師
被      告    己○○
訴訟代理人    詹漢山律師
複  代理人    蔡志忠律師
              甲○○
被      告    丙○○
上列當事人間請求損害賠償事件，本院於民國95年6月22日言詞
辯論終結，判決如下：
    主      文
被告丙○○或己○○應給付行政院金融重建基金新台幣壹仟零陸
拾壹萬玖仟陸佰零陸元及自民國九十四年十一月一日起至清償日
止，按年息百分之五計算之利息，並由原告代位受領，如其中一
人已履行給付，另一人於其履行給付之範圍內免為給付之義務。
原告其餘之訴駁回。
訴訟費用由原告負擔四分之一，其餘由被告負擔。
本判決原告勝訴部分得假執行，但被告己○○如於執行標的物拍
定、變賣或物之交付前，以新台幣壹仟零陸拾壹萬玖仟陸佰零陸
元為原告預供擔保，得免為假執行。
原告其餘假執行之聲請駁回。
    事實及理由
一、原告起訴主張：
  (一)原告依行政院金融重建基金設置及管理條例第 17 條第 2
      項規定，得以自己之名義，代行政院金融重建基金（下稱
      重建基金）向被告提起民事訴訟，並代位受領該賠償金額
      說明如下：
    １、按重建基金係依行政院金融重建基金設置及管理條例第
        10 條第 1 項規定，委託原告處理經營不善金融機構，
        而彰化縣福興鄉農會（下稱福興鄉農會）之信用部因淨
        值已成負數，乃經該基金列為該條例第 5 條第 1 項
        經營不善之金融機構。嗣財政部以 91 年 7 月 11 日
        台財融 (三)字第 0913000508 號函，依金融機構合併
        法第13條第1項規定停止福興鄉農會會員代表、理事、
        監事及總幹事對信用部有關之職權，指定原告代行上述
        對信用部之職權。
    ２、依行政院金融重建基金設置及管理條例第 16 條第 1
        項、第2項、第17條第2項規定及財政部91年5月20日台
        財融（三）字第091801080號函釋，原告於接受行政院
        金融重建基金授與訴訟實施權後，即得以自己之名義向
        「參加存款保險金融機構之負責人或職員，意圖為自己
        或第三人不法之利益，或損害該金融機構或本基金之利
        益，而為違背其職務之行為，致生損害於該金融機構、
        本基金之財產或其他利益」之人提起民事訴訟，而福興
        鄉農會因經營不善，其營業及資產負債已由台灣土地銀
        行概括承受，其負債超過資產之差額已由原告賠付，依
        上述說明，福興鄉農會對於被告之損害賠償請求權即當
        然移轉於重建基金，原告自得依法訴請被告2人賠償，
        此亦有台灣台中地方法院87年度重訴字第592號裁定可
        參。
  (二)被告2人應連帶以彰化縣福興鄉○○段1350地號等土地違
      法減免利息、違約金案連帶負損害賠償責任：
    １、被告丙○○前於民國89年間擔任福興鄉農會之總幹事，
        被告己○○則為該會之信用部主任，係該會之職員，2
        人依農會法規定，受農會全體會員之委託，為農會處理
        事務及執行業務之人，應具誠信處理農會事務之義務，
        惟被告丙○○及其妻黃細珠2人利用訴外人乙○○、梁
        春家、梁文東、梁武吉等4人之名義，分別向福興鄉農
        會貸款，然經正常繳息一段期間後，即未再依約繳納利
        息。至89年6月21日，被告2人基於共同意圖為丙○○不
        法利益之犯意聯絡，先由丙○○指示己○○簽擬「逾期
        放款催收款呆帳利息及違約金減免處理辦法」，後丙○○隨即於該簽呈上批示「為積極清理本會逾放比，在確
        保本會債權原則下，擬先行處理後，呈送理事會審議」
        ，渠等旋即利用該未經農會理事會決議之辦法，先由丙○○指示黃細珠於89年6月26日代梁春家、梁文東、於
        同年7月4日代乙○○、梁武吉，向該農會提出減免利息
        申請書，己○○即將前述辦法及減免利息申請書，均交
        由不知情之催收承辦人卓芳洲簽辦，而己○○再於卓芳
        洲之簽呈上加註「擬先依前開辦法第3條第3項第2點減
        免利息及違約金」之意見，後丙○○未經迴避即於簽呈
        上自行批准「收回部分本金，利息以百分之20先行繳清
        為原則」，另違約金則全部減免。嗣渠等再將前開利息
        、違約金減免案送交福興鄉農會第13屆理事會表決，並
        決議通過該案生效，致前揭乙○○、梁文東、梁武吉、
        梁春家等關聯戶各得以減免違約金及利息新台幣 (下同
        )0000000 元、0000000元、0000000元及0000000元，合
        計00000000元（註：前述4筆金額係原告起訴狀所記載
        之金額，經相加後所得應為00000000元，000000  00元
        應係依本院92年度易字第305號刑事判決書附表所載之
        金額相加所得），致生損害於該農會。被告2人為刑法
        第342條第1項之背信罪之共同正犯，業經檢察官提起公
        訴，並由鈞院以92年度易字第305號刑事判決判處罪刑
        ，經被告上訴，後為台灣高等法院台中分院駁回其等之
        上訴而確定在案。被告2人係以前述手法共同不法侵害
        福興鄉農會之權利，自應負損害賠償之責，經重建基金
        依法賠付而承受取得該會之損害賠償請求權並授與原告
        後，原告自得請求被告連帶負損害賠償責任。
  (三)被告2人與福興鄉農會間之關係係委任契約：
    １、按民法第544條之規定，經參照最高法院80年度台上字
        第1351號判決、84年度台上字第2702判決可知，農會總
        幹事於處理事務時，非無獨立之裁量權甚明，其與農會
        間自屬成立委任關係，而非僱傭關係。被告丙○○係福
        興鄉農會之總幹事；被告己○○則為該農會之信用部主
        任，依上揭最高法院之判決，渠等與福興鄉農會間有委
        任關係，於處理委任事務時，自應依善良管理人之注意
        義務為之，始克其職。詎渠等竟違法將乙○○、梁文東
        、梁武吉、梁春家等關聯戶分別減免違約金及利息如上
        ，造成福興鄉農會重大之損害，依民法第54   4條、第
        227 條之規定，自對重建基金負有00000000元之損害賠
        償責任，並得由原告代位受領。
    ２、又被告2人均係福興鄉農會所聘任之員工，依農會人事
        管理辦法第35條第8款規定，渠等當依法善盡保管農會
        財物之責，詎被告2人竟違背職責，對上開貸款違法減
        免利息及違約金00000000元，造成福興鄉農會重大之損
        害，依農會法第32條及農會人事管理辦法第48條之規定
        ，渠等亦應向重建基金連帶賠償如數。
    ３、而上開金額經原告於94年6月15日，以南海郵局第738號
        存證信函主張抵銷被告己○○於福興鄉農會之退職金00
        00000元後，福興鄉農會尚受有00000000元之損害。
  (四)綜上，原告爰依民法第第227條、第544條、農會法第32
      條，農會人事管理辦法第48條及行政院金融重建基金設置
      及管理條例第16條第1項、第2項、第17條第2項等相關規
      定，請求被告連帶賠償等語。並聲明：被告丙○○、己○○應連帶給付重建基金00000000元及自起訴狀繕本送達之
      翌日（即94年11月1日）起至清償日止，按年息百分之5計
      算之利息，並由原告代位受領；訴訟費用由被告連帶負擔
      ；如獲有利判決，請准原告免供擔保宣告假執行。
二、被告己○○則以：
  (一)原告請求權基礎不明：行政院金融重建基金設置及管理條
      例第 16 條第 2 項僅為關於法定連帶責任之特別規定，
      第 17 條第 2 項亦僅為訴訟實施權之授與，非屬實體法
      上之請求權基礎。若原告認為被告己○○應和丙○○負連
      帶賠償責任，則須先表明原告所主張之請求權基礎為何？
      究屬侵權行為或債務不履行？且如何該當其要件？自不得
      僅依上述條文之規定而主張之。縱原告於爭點整理狀中引
      用台灣彰化地方法院92年度重訴字第242號判決，而認為
      重建基金得依該條例第10條第1項第2款所規定之「賠付」
      ，取得金融機構對於應負責任之人之損害賠償請求權。然
      仍未表明該損害賠償請求權之請求權基礎及其要件為何，
      被告亦無從就其為攻擊防禦。
  (二)被告己○○並無背信行為︰
    １、背信罪之成立，以為他人處理事務之人，有圖自己或第
        三人得不法利益，或圖加損害於本人之意思，而故為違
        背其任務之行為為要件。如果僅因處理事務之人怠於注
        意，致其事務生不良之影響，則為處理事務之過失問題
        ，既非故意為違背其任務之行為，自不負任何罪責 (最
        高法院85年度台上字第1113號判決參照) ；刑法上背信
        罪所指為他人處理事務，在性質上應限於具有相當責任
        性之事務，而且行為人在處理上有權作成決定，或是行
        為人在處理上需要作成決定之事務。若他人對於行為人
        並無相當之授權，兩者之間並不存在所謂之信託關係，
        行為人所從事者只是轉達之工作，無需也無權作成任何
        決定者，則非背信罪所指之事務 (最高法院85年度台上
        字第660號判決參照)。
    ２、查本件被告己○○雖於上述時間擔任福興鄉農會信用部
        主任一職，惟農會信用部主任之地位與執掌，與一般銀
        行經理不同，農會信用部主任並無核准貸款之權限。按
        農會總幹事以外之聘任職員，由總幹事就農會統一考試
        合格人員中聘任並指揮、監督。農會法第26條第1項定
        有明文，是農會信用部主任須接受農會總幹事之指揮，
        並無獨立之權限，與ㄧ般銀行經理於放款之一定之金額
        內有核貸權之情況不同，則被告己○○與福興鄉農會間
        之關係並非委任關係。
    ３、依財政部 89 年 4 月 5 日台財融字第 89709322 號函
        頒之「信用合作社農會信用部漁會信用部逾期放款催收
        及呆帳處理辦法」規定，關於與借款戶成立和解須經理
        事會核准後成立（參該辦法第4條第1項第3款）﹔又依
        被告草擬之「福興鄉農會逾期放款催收呆帳利息及違約
        金減免處理辦法」規定，是否同意減免利息或違約金及
        減免之比例，為總幹事之職權（參該辦法第3條），是
        有關上開4戶減免利息之申請是否應予准許及准許減免
        之比例若干，均非屬被告己○○所能決定，此觀被告己○○於上開4戶減免申請書上均簽註「是否妥當，請鈞
        長鑒核核示」、「待下次理事會提減免各項辦法審議，
        如修改時依修改辦法辦理」、「擬如以上五點，應如何
        辦理及是否妥當。請鈞長核示」自明。福興鄉農會理事
        會決議通過並頒布之「彰化縣福興鄉農會信用部營業單
        位分層負責辦法明細表」第1項至第8項之規定，有關放
        款借、保戶信用調查表之評估與鑑定、擔保品之鑑定及
        估價、各種授信案件之撥貸、授信案件之核定等事務，
        其核定權均在總幹事。而內部審核部分則係依據「授信
        權責劃分辦法」，按照分層負責之方式審查，此觀上開
        分層負責表之備註欄均載明「分層負責」即明。
    ４、況本件利息減免案，均經福興鄉農會理事會決議通過，
        而理事會為農會之最高決議機關，被告己○○依據理事
        會決議辦理前揭4戶利息、違約金減免案，自不能認被
        告己○○有何違背任務之行為。查上開4戶，雖均申請
        減免利息並經總幹事核准，然依據福興鄉農會第13  屆
        第22次理事會通過頒定之「逾期放款催收款呆帳利息及
        違約金減免處理辦法」第3條規定，僅係「授權總幹事
        或其職務代理人依左列標準先行預收，再送理事會審議
        辦理」、同辦法第6條規定「依據第3條各款處理之逾期
        放款、催收款、呆帳，應將處理情形提報理事會決議後
        生效」之規定，上開4戶利息、違約金之減免自應認為
        在福興鄉農會第13屆第23次理事會決議後始發生同意減
        免之效力，而同意與否並非被告己○○之權限。
    ５、再者，乙○○部分事後經被告己○○積極催索，業已清
        償完畢，業據證人乙○○於台灣彰化地方法院刑事庭審
        理中證述明確，亦足認被告己○○並無背信之犯行。
  (二)被告己○○與被告己○○與福興鄉農會間之關係並非委任
      關係︰
    １、公司之員工與公司間係屬僱傭關係或委任關係，應以契
        約之實質關係為判斷，不得以公司員工職務之名稱逕予
        推認(最高法院90年度台上字第1795號判決參照)。
    ２、依農會法第32條之規定，農會信用部主任須接受農會總
        幹事之指揮，並無獨立處理事務之權限，自與委任之定
        義不符。原告雖援引最高法院80年度台上字第1351號判
        決，然該判決係引用最高法院52年台上字第188號判例
        而認為信用部主任與農會間有委任關係，然最高法院52
        年台上字第188號判例係針對農會總幹事而為之認定，
        並未進而認定總幹事以外其餘之農會職員亦與農會間有
        委任關係，足見最高法院80年度台上字第1351號判決中
        有關農會信用部主任與農會間係委任關係之判斷，已逾
        越最高法院52年台上字第188號判例意旨，並與農會法
        第26條規定及其後之最高法院84年台上字第2702號判決
        意旨相違，而84年台上字第2702號判決亦僅就總幹事與
        農會之關係而為認定並不及信用部主任；又最高法院69
        年度台上字第3665號判決及82年度台上字第555號判決
        二者均係判斷何人有收受保管財物之責，並未就信用部
        主任是否與農會之間具有委任關係加以認定，故原告所
        援引之各該判決、判例均不足採。原告引用該判決主張
        被告己○○與農會間有委任關係而依據民法第544條規
        定請求賠償，顯有誤會。
    ３、被告己○○係於總幹事丙○○指示下服勞務，以供給勞
        務為目的，與農會間應係民法第482條之僱傭關係而非
        委任關係。且按被告己○○所擬之「福興鄉農會逾期放
        款催收款呆帳利息及違約金減免處理辦法」第3條規定
        ，及該農會理事會決議通過頒佈之「福興鄉農會信用部
        營業單位分層負責辦法明細表」等規定，於內部分層審
        核後，是否准許上開4借款戶申請減免利息或違約金，
        及准許減免比例若干均屬總幹事之職權，被告己○○僅
        得於申請書上加註「請鈞長核示」等語，非實際上決定
        之人。
  (三)被告己○○並無為圖被告丙○○之不法利益之情事：
      原告復主張福興鄉農會已於第13屆第19次理事會通過「福
      興鄉農會逾期放款催收款呆帳利息及違約金減免處理辦法
      」，焉需被告己○○再度草擬前揭辦法而擴張總幹事之職
      權等語，然被告係為解決當時福興鄉農會逾期放款比例過
      高之問題，而參酌規定較為完善之秀水鄉農會相關規定重
      新草擬該辦法，擴張減免範圍至違約金以與秀水鄉農會規
      定一致，且該辦法於理事會中之提案權屬於總幹事，通過
      與否及增刪修減之權在於理事會，非被告己○○之權限範
      圍，亦無從控制，自非如原告所言係為圖丙○○之不法利
      益。
  (四)且原告援引農會法第32條第2項之規定亦屬有誤：
      該項限於與收受與保管之財物有關之職員，本件原告起訴
      被告己○○請求損害賠償之原因事實，並非因被告己○○
      有收受或保管農會之財務而造成農會之損害，自不能依據
      該條為請求權基礎請求賠償。
 （五)農會人事管理辦法係內政部於64年10月8日訂頒之行政命
      令，並非法律，能否獨立認係請求權之依據，實值商榷：
      而行政院金融重建基金設置及管理條例係於90年7月9日公
      布施行，依據「法律不溯及既往」原則，自不得以該條規
      定作為被告己○○89年間有無背信行為應負損害賠償責任
      之依據。
（六）原告對梁春家、梁文東、乙○○、梁武吉等4借款戶之利
      息、違約金部分並未受有損害：
    １、本件原告不問依據何種請求權基礎請求被告賠償，其損
        害金額之計算，均非如被告所主張之依據梁春家、梁文
        東、乙○○、梁武吉等4借款戶遭減免之利息、違約金
        之總和。蓋上開4戶借款戶申請減免利息、違約金雖經
        總幹事丙○○批示同意減免，然不論依據被告己○○草
        擬之福興鄉農會「逾期放款催收款呆帳利息及違約金減
        免處理辦法」或嗣後福興鄉農會理事會通過之福興鄉農
        會「逾期放款催收款呆帳利息及違約金減免處理辦法」
        之規定，福興鄉農會並非無條件同意減免利息、違約金
        ，而係在申請人同意分期償還本金之情形下始同意減免
        利息、違約金，若申請人未依雙方簽訂之延期償還申請
        書按期清償，解除條件即已成就，福興鄉農會自仍得依
        據原未減免前之利息、違約金向借款人求償，此觀被
        告己○○所草擬之福興鄉農會「逾期放款催收款呆帳利
        息及違約金減免處理辦法」第 3 條及福興鄉農會第 13
        屆第 22 次理事會通過之福興鄉農會「逾期放款催收款
        呆帳利息及違約金減免處理辦法」第3條之規定自明。
    ２、上揭4戶申請減免利息、違約金，於經福興鄉農會理事
        會決議通過後，亦均簽署「延期償還申請書」，同意按
        期（每月1期）繳納本金至所有本金清償完畢止，而上
        開4戶借款人嗣後均未依其承諾按期清償本金，依據福
        興鄉農會「逾期放款催收款呆帳利息及違約金減免處理
        辦法」規定，其減免利息、違約金之合意自因解除條件
        成就而失其效力，而應由總幹事及嗣後接任之信用部主
        任監督催收人員將被減免之利息、違約金計入併同本金
        一併求償，簡言之，其債權並未消滅，福興鄉農會雖未
        主張其利息、違約金債權並未消滅，然概括承受福興鄉
        農會之台灣土地銀行自仍得主張之，進一步依據行政院
        金融重建基金設置及管理條例於賠付後取得訴訟實施權
        之原告亦得主張之，故原告對上揭4戶借款戶之利息、
        違約金債權既未消滅，何有損害可言？
  (七)再者，縱認因嗣後福興鄉農會未主張解除條件成就，因上
      開4戶未清償借款而受有損害，亦因先由福興鄉農會對上
      開4戶借款戶之抵押土地及保證人實施強制執行，待強制
      執行後未能受償之部分，始能認係福興鄉農會所受之損害
      ，斷不能逕將減免之利息及違約金之總和直接認定係損害
      金額。而原告從未舉證證明福興鄉農會或接收福興鄉農會
      之台灣土地銀行對上揭4戶借款抵押之不動產及借款之保
      證人實施強制執行後之未受償餘額多少，被告自無從對其
      金額為爭執。
  (九)縱鈞院認原告所主張之任一請求權基礎存在，本件被告己○○所為，依據台灣高等法院台中分院94年度上易字第46
      3號判決認定之事實所載，無非係依據福興鄉農會總幹事
      之指示草擬福興鄉農會「逾期放款催收款呆帳利息及違約
      金減免處理辦法」，及於上揭4戶借款戶申請減免利息、
      違約金時簽註意見，然被告擔任信用部主任，仍需受總幹
      事之指揮，若總幹事確曾指示被告草擬上揭辦法，被告己○○亦無拒絕之餘地，而被告己○○於簽註意見時確均敘
      明是否准予減免請總幹事裁示及於減免辦法經理事會決議
      通過後須依據理事會通過後之辦法辦理之意旨，本件4戶
      借款戶之所以能減免利息、違約金，實因福興鄉農會理事
      會2度決議通過減免案所致，而農會係以理事會為意思決
      定機關，福興鄉農會既自行決定減免，對原告所主張嗣後
      所受之損害，自與有過失，且依上說明，其過失實為本件
      原告主張損害之主要原因，故如認原告主張之請求權基礎
      成立，依民法第217條第1項之規定，請求減輕或免除被告
      己○○之賠償額等語置辯。並聲明：原告之訴及其假執行
      之聲請駁回；訴訟費用由原告負擔；如受不利之判決，願
      供擔保，請准予宣告免予假執行。
三、被告丙○○則以：伊承認上開4戶申請利息、違約金減免之
    事實，然否認有違背委任義務之行為，又對備查簿上之記載
    除乙○○部分業已於91年1月31日清償完畢，其他3戶尚未清
    償，乙○○部分包括本件所減免之利息、違約金，福興鄉農
    會始發塗銷證明交其辦理塗銷事宜，而重建基金於91年7月
    接管，其他3戶確因尚未清償，致抵押權登記均未塗銷，故
    該債權仍存在。並聲明：請求駁回原告之訴及其假執行之聲
    請；訴訟費用由原告負擔。
四、兩造不爭執事項：
    被告丙○○確有於前述時間，以梁文東、梁春家、梁武吉、
    乙○○4戶名義向其擔任總幹事之福興鄉農會借貸前述款項
    ，且積欠利息及違約金未還，而於前述時間指示當時擔任該
    農會信用部主任之被告己○○擬定「福興鄉農會逾期放款催
    收款呆帳利息及違約金減免處理辦法」後，以上開方式減免
    梁文東、梁春家、梁武吉、乙○○4戶逾期未繳之利息及違
    約金，其中梁文東、梁春家、梁武吉3戶所減免之利息及違
    約金迄今仍未償還等事實。
五、查本件被告丙○○於前述時間係擔任福興鄉農會之總幹事，
    係該會委任而為農會處理事務之人；而被告己○○則為該農
    會之信用部主任，為福興鄉農會聘僱之職員，2人皆應負誠
    信處理農會事務之義務，惟被告丙○○及其妻黃細珠2人竟
    於85年12月6日，利用訴外人乙○○、梁春家、梁文東、梁
    武吉等4人之名義，分別向福興鄉農會貸款0000000元、0000
    0000元、00000000元及00000000元，經正常繳息一段期間後
    ，分別自86年9月20日起即未再依約繳納利息，後於89  年6
    月21日，被告2人竟違背共同基於意圖為自己或第三人不法
    利益之犯意聯絡，並違背委任及受僱之義務，明知該農會已
    於89年1月13日，依財政部84年10月23日台財融第84737790
    號函頒之「信用合作社、農會信用部、漁會信用部逾期放款
    催收款及呆帳處理辦法」，於第13屆第19次理事會通過「逾
    期放款催收款呆帳利息及違約金處理辦法」，可為處理逾期
    放款催收款呆帳之依據，但被告丙○○仍指示己○○另行簽
    擬「逾期放款催收款呆帳利息及違約金減免處理辦法」，呈
    由丙○○於該簽呈上批示「為積極清理本會逾放比，在確保
    本會債權原則下，擬先行處理後，呈送理事會審議」等字，
    旋即由丙○○指示訴外人黃細珠於86年6月26日及7月4日分
    別代理梁春家、梁文東及乙○○、梁武吉向該會提出利息減
    免申請書，被告2人即利用該未經農會理事會決議之辦法，
    對於丙○○之上開貸款，違法減免梁文東等4戶之利息及違
    約金，致生損害於福興鄉農會等情，被告2人因上開違背義
    務所涉之背信犯行，業經檢察官提起公訴，並由本院以92年
    度易字第305號及台灣高等法院台中分院以94年度上易字第
    463 號刑事判決判處罪刑確定在案。後福興鄉農會信用部因
    資產淨值已呈負數，財政部乃依金融機構合併法第13條第1
    項之規定，以91年7月11日台財融 (三)字第0913000508號函
    ，停止福興鄉農會會員代表、理事、監事及總幹事對信用部
    有關之職權，指定原告代行上述對信用部之職權。且命令該
    農會將其信用部及其營業所必需的財產讓與台灣土地銀行，
    重建基金並依行政院金融重建基金設置及管理條例第10條第
    1項規定，委託原告以賠付資產負債之差額的方式，處理福
    興鄉農會信用部，原告乃與台灣土地銀行訂立賠付契約，辦
    理賠付福興鄉農會信用部資產負債的差額予台灣土地銀行等
    事實，已經原告提出賠付契約、讓與承受農會信用部契約、
    財政部上開函文、本院92年度易字第305號、台灣高等法院
    台中分院以94年度上易字第463號刑事判決書等件為證，並
    經本院依聲請調取上開刑事卷查閱屬實，且被告2人亦不爭
    執其等確有以前述方法減免丙○○之人頭戶所欠之利息及違
    約金等事實，堪認原告之主張為真正。然被告等所減免之金
    額，依卷附彰化縣福興鄉農會逾期放款違約金減免備查簿之
    記載，梁文東、梁春家、梁武吉及乙○○4戶分別減免之利
    息及違約金應各為0000000元、0000000元、0000000元及
    0000000 元，合計應為00000000元，此經證人即該備查簿之
    製作人丁○○到庭結證明確，原告雖請求依上揭判決書附表
    記載之金額計算賠償金額，然其於起訴書原載之各筆減免金
    額卻係依照上開減免備查簿所記載之金額，其主張顯有矛盾
    ，難認有憑據，應以上開減免備查簿所載乙○○等4人所減
    免之金額為可採。
六、雖被告丙○○否認其有違背委任義務之情形，然其當時乃係
    前福興鄉農會之總幹事，依農會法第31條之規定，總幹事有
    承農會理事會決議執行任務之權責，而依同法第26條第1項
    之規定，更得聘任總幹事以外之職員，其他職員並應接受總
    幹事之指揮、監督，其與農會間顯有一方（即前福興鄉農會
    ）委託他方（即被告丙○○）處理事務之委任關係，其以前
    述方式自行減免其以人頭戶所貸借款之利息及違約金，於刑
    事上已構成背信罪責而經判處徒刑確定，於民事上自得認已
    違背委任義務，而應依民法第544條之規定對原告負損害賠
    償責任。
七、又原告雖主張當時擔任福興鄉農會信用部主任之被告己○○
    與該農會間，亦有委任關係，而依民法第544條之規定，請
    求己○○亦應負損害賠償責任等語，然查農會總幹事以外之
    聘任職員，由總幹事就農會統一考試合格人員中聘任並指揮
    、監督，此農會法第26條第1項定有明文，已如前述，是農
    會信用部主任應係總幹事所聘任，並受總幹事之指揮、監督
    以執行職務，難認係受農會委任而為委任處理事務。然按農
    會人事管理辦法第35條第1項第7款之規定，農會聘僱人員不
    得利用職權為他人圖利，否則依同條第2項之規定，農會得
    責負賠償責任，本件被告己○○乃是由福興鄉農會總幹事丙○○聘任為該會信用部主任，應係福興鄉農會聘僱之人員，
    其與丙○○共同以前述背信之方式，減免丙○○所用人頭戶
    之利息與違約金而經判處徒刑確定，業詳述如前，則被告己○○之行為當可認有圖利丙○○之情形，故原告主張依民法
    第544條請求被告己○○負損害賠償責任雖無理由，然其依
    農會人事管理辦法第35條第2項之規定，請求被告己○○負
    賠償責任則係有憑據；被告己○○就此雖辯說該辦法僅為行
    政命令，尚非法律，不得做為請求權基礎等語。惟按前述辦
    法雖非法律，但為主管之行政機關制定以供農會使用多年，
    用以作為農會人事之管理依據，當可認為係屬農會與其聘僱
    人員之內部約定，且無可認有違背公共秩序或善良風俗之處
    ，是該辦法第35條之規定，應可做為請求之依據，被告己○○此點可辯並無可採。
八、再被告2人尚一致辯說依前述所擬減免辦法第3條之規定及梁
    文東等4人延期償還申請書之記載，當福興鄉農會同意減免
    梁文東4人所積欠之利息及違約金後，如梁文東4人未按約定
    之條件履行時，農會得依原借款約定償還條件立即追償，且
    前之借款約定在其債務全部清償前仍屬有效，本件除乙○○
    部分已全部清償完畢外，其餘3人並未依前述約定履行，則
    依上開約定，原告對梁文東3人之債權、包括本件請求所減
    免之利息及違約金仍屬存在，並無受損害，被告2人自無賠
    償原告之責云云；而被告己○○另辯稱前福興鄉農會理事會
    就上開減免案2度開會同意減免案，顯有過失，故主張若其
    應負賠償之責，則原告應就福興鄉農會理事會之決議負與有
    過失責任等語。惟查：卷附梁文東等4人之延期償還申請書
    所載之內容，乃係其等向福興鄉農會申請延請清償借款，並
    未提及利息、違約金之減免；而被告2人所擬具送交福興鄉
    農會第13屆22次理事會通過之減免辦法中，亦無就利息及違
    約金減免後，申請減免之債務人未依所約定之還款條件履行
    時，福興鄉農會得依原借款條件請求之情況有特別之規定，
    是被告2人此點主張顯有空口之嫌，自不可採。又福興鄉農
    會之理事會雖曾2度開會通過上開減免案，然查福興鄉農會
    理事會乃係於被告2人減免上開4戶之利息及違約金後，依被
    告2人之提案進行審查及表決，而減免案乃係被告2人所決定
    並已執行，故名義上減免案雖經理事會決議，但該農會早於
    89 年1月13日，依財政部84年10月23日台財融第84737790號
    函頒之「信用合作社、農會信用部、漁會信用部逾期放款催
    收款及呆帳處理辦法」，於第13屆第19次理事會通過「逾期
    放款催收款呆帳利息及違約金處理辦法」，可為處理逾期放
    款催收款呆帳之依據，但被告丙○○卻於89年6月間，另行
    指示己○○簽擬「逾期放款催收款呆帳利息及違約金減免處
    理辦法」，呈由丙○○於該簽呈上批示「為積極清理本會逾
    放比，在確保本會債權原則下，擬先行處理後，呈送理事會
    審議」等字，旋即由丙○○指示訴外人黃細珠於89年6月26
    日及7月4日分別代理梁春家、梁文東及乙○○、梁武吉向該
    會提出利息減免申請書，被告2人即利用該未經農會理事會
    決議之辦法，對於丙○○所用人頭戶之上開貸款，違法減免
    其利息及違約金，於事成後始提交理事會審議，理事會自無
    過失可言，是被告己○○主張原告應對福興鄉農會理事會之
    決議負與有過失責任顯無理由。
九、按「數人負同一債務，明示對於債權人各負全部給付之責任
    者，為連帶債務。無前項之明示者，連帶債務之成立，以法
    律有規定者為限」，此民法第272條定有明文。本件原告主
    張被告2人應負損害賠償責任，惟被告2人並無連帶給付之明
    示，且原告主張之請求權基礎中，亦無得令被告2人連帶給
    付之規定，是原告主張被告2人應負連帶給付之責任顯無依
    據。
十、綜上所述，原告分別依民法第544條、農會人事管理辦法第
    35條之規定，請求被告丙○○、己○○負損害賠償責任為有
    理由，然請求金額應依上開減免備查簿之記載，即梁文東、
    梁春家、梁武吉、乙○○等4戶分別為0000000、0000000元
    、0000000元及0000000元，已如前述。其中乙○○部分，因
    乙○○已連同本金及所積欠之利息、違約金（含本件已減免
    之利息與違約金）全部清償完畢，此經證人乙○○到庭結證
    詳細，並提出清償之收據2紙供本院影印附卷可參，是乙○○部分應認已清償，原告主張乙○○部分亦未清償並無依據
    ，故本件原告得向被告請求賠償之金額，僅剩梁文東、梁春
    家及梁武吉等3戶所減免之利息及違約金，合計應為0000000
    0元。但因原告請求將被告己○○於福興鄉農會之退職金000
    0000元扺銷其於本件之賠償金，經兩相抵銷後，被告2人應
    賠償原告之金額為00000000元，且本件應屬不真正連帶債務
    關係，故被告2人中如有1人已履行給付，另1人於其履行給
    付之範圍內免為給付之義務。從而，原告分別基於前述之法
    律關係，請求被告賠償00000000元，及自起訴狀繕本送達之
    翌日即94年11月1日起至清償日止，按年息百分之5計算之遲
    延利息之範圍內，核屬正當，應予准許，逾此部分之請求，
    則為無據，應予駁回。
十一、本判決原告勝訴部分，原告請求依行政院金融重建基金設
      置及管理條例第17條第3項之規定，免提供擔保宣告假執
      行，本院核無不合，是依其聲請就原告勝訴部分宣告假執
      行。另就原告勝訴部分，被告己○○陳明願供擔保聲請宣
      告免為假執行，經核亦無不合，爰酌定相當擔保金額宣告
      之。至於原告敗訴部分，其假執行之聲請，即因訴之駁回
      而失所依附，應併駁回之。
十二、本件判決之基礎已臻明確，兩造其餘攻擊防禦方法，於判
      決結果不生影響，無庸一一論列，併此敘明。
十三、訴訟費用負擔之依據：民事訴訟法第79條、
中    華    民    國    95    年    6    月    29     日
                  民事第一庭    法  官  葛永輝
以上正本係照原本作成。
如對判決上訴，應於判決送達後20日內向本院提出上訴狀。
中    華    民    國    95    年    6    月    29     日
                                書記官  田慧賢


司法院資訊處製作；財團法人民間司法改革基金會備份。
